【裁判字號】    97,台上,1795
【裁判日期】    970827
【裁判案由】    返還信託物等
【裁判全文】
最高法院民事判決            九十七年度台上字第一七九五號
上  訴  人  甲 ○ ○
            乙 ○ ○
共      同
訴訟代理人  許 啟 龍律師
被 上訴 人  丁○○○
            戊 ○ ○
            己 ○ ○
            庚 ○ ○
共      同
訴訟代理人  邱 正 明律師
被 上訴 人  丙 ○ ○
            辛 ○ ○
上列當事人間請求返還信託物等事件，上訴人對於中華民國九十
七年四月二十二日台灣高等法院第二審判決（九十六年度重上字
第一四號），提起上訴，本院判決如下：
    主  文
上訴駁回。
第三審訴訟費用由上訴人負擔。
    理  由
本件上訴人主張：被上訴人丙○○及被上訴人丁○○○、戊○○
、己○○、庚○○（下稱丁○○○等四人）之被繼承人鄭清標（
民國八十八年死亡），與上訴人暨訴外人鄭萬芳、鄭福萬等六人
為兄弟，於六十二年間就其等父親鄭深（六十一年二月死亡）所
遺不動產而信託登記予丙○○、鄭清標之坐落重測前桃園縣（市
○○路段四四五、四四六、四五一、四四四之七、四五四、四四
四之一○、四四四之五、四五五、四四七號等九筆土地（下稱系
爭土地）為分割之協議（下稱系爭協議書）。約定由上訴人乙○
○取得其中之萬分之一七九二，上訴人甲○○取得萬分之一八九
三。嗣系爭土地經重劃、分割、徵收等程序已變更為第一審判決
附表二所示之地號土地，丙○○與鄭清標之繼承人丁○○○等四
人自有依協議書履行之義務。詎丙○○僅為部分履行，其餘或未
履行，或將系爭四五四號土地贈與其子即被上訴人辛○○，而丁
○○○等四人則未為履行。又鄭深與丙○○、鄭清標間原有之信
託關係，係由上訴人繼承而存在於上訴人與丙○○及丁○○○等
四人間。因被上訴人等違反受託人之義務，爰以訴狀繕本之送達
為終止信託關係之意思表示。為此，依信託物返還請求權、系爭
協議書履行請求權，及債務不履行法律關係，求為命被上訴人丙
○○、丁○○○等四人各依第一審判決附表第五欄（即上訴人之
九十四年九月二十日民事辯論意旨續（一）狀）所示，移轉系爭
土地（即第一審判決附表一（下稱附表一）編號一至十七所示十
七筆土地）所有權應有部分予上訴人及賠償上訴人所受短少分配
之損害金本息。並先位請求被上訴人辛○○將附表一編號十九所
示（即前述四五四號土地）屬於上訴人應有部分之土地所有權登
記塗銷，由丙○○移轉登記予上訴人。及備位請求命丙○○賠償
上訴人因此部分土地所有權應有部分不能移轉時所受損害金本息
之判決。
被上訴人則以：系爭土地未曾登記為鄭深或上訴人所有，鄭深或
上訴人與丙○○、鄭清標間就系爭土地無從成立信託關係。縱系
爭協議書為鄭深遺產之分割協議，然未經鄭深之全體繼承人共同
協議（按鄭深之配偶鄭黃善並未參與），依法為無效。況協議書
成立時，系爭土地之地目均為田，上訴人又未具自耕農身分，該
協議亦因違反當時有效之土地法第三十條之強制規定而無效。茍
系爭協議書合法有效，上訴人之請求權仍因罹於十五年時效期間
，伊等拒絕給付，上訴人即不得請求等語，資為抗辯。
原審以：系爭土地分別於五十三年、五十七年間基於買賣關係，
由第三人直接移轉登記為被上訴人丙○○或被上訴人丁○○○等
四人之被繼承人鄭清標所有，有土地登記謄本可稽。上訴人主張
：系爭土地為其父鄭深生前信託登記於丙○○、鄭清標二人，為
鄭深之遺產。於鄭深死亡後，上訴人二人繼承原有之信託關係，
並於六十二年間與丙○○、鄭清標、鄭萬芳、鄭福萬等六兄弟就
系爭土地達成分配比例之協議，固據提出協議書為憑。惟查該協
議書乃針對系爭土地中之四四五、四四六、四五一、四四四之七
、四五四、四四四之一○等六筆土地定其分配比例。則就上訴人
主張其為遺產分割協議而言，依法即應由全體繼承人就遺產之全
部為分割之協議，始生效力。而上訴人所稱鄭深之遺產，除上開
六筆土地外，經查尚有桃園市○路段一六七四、一六七四之九三
、之九四、之一九八、之三二、之一二○號等土地，且鄭深之繼
承人計有其配偶鄭黃善及上訴人二人、被上訴人丙○○暨鄭清標
、鄭福萬、鄭萬芳等七人，均為上訴人所不爭。顯見系爭協議書
並未經鄭深之全體繼承人就鄭深之全部遺產為分割之協議，依法
自不生效力。並不因繼承人間於七十六年、八十六年就特定土地
另訂協議書或同意書而使原為無效之系爭協議書回復其效力。況
系爭協議書之約定，經核又違反當時有效之土地法第三十條規定
，亦屬自始無效。上訴人據以請求被上訴人移轉系爭土地所有權
登記，或塗銷所有權登記後為移轉或賠償損害金，均屬無理，不
應准許。為原審心證之所由得，因而維持第一審所為上訴人敗訴
之判決，駁回其上訴。
按信託關係，乃委託人為特定目的而將財產權移轉，使受託人依
信託本旨為管理或處分信託財產之契約行為。查系爭土地分別於
五十三年、五十七年間基於買賣關係，由第三人移轉登記為被上
訴人丙○○或被上訴人丁○○○等四人之被繼承人鄭清標所有，
從未登記為鄭深或上訴人所有，為原審認定之事實。則鄭深或上
訴人既均未曾取得系爭土地之所有權，即無從將系爭土地之所有
權移轉登記予丙○○或鄭清標等人而成立信託關係。上訴人基於
信託法律關係之終止，請求被上訴人丙○○或丁○○○等四人按
其主張之應有部分比例返還系爭土地，或以受託人違反信託契約
，依債務不履行法律關係，請求賠償損害金之本息，或命被上訴
人辛○○塗銷系爭四五四號土地所有權登記後，丙○○應移轉登
記予上訴人，或由丙○○就該部分土地之不能移轉負賠償責任，
均為無理由。其次，系爭協議書為遺產分割之協議，為上訴人所
自認，而該協議並未就鄭深之全部遺產為分割，又未經鄭深之全
體繼承人共同協議，依法為無效。當不因丙○○於七十六年、八
十六年間，就部分協議內容之履行，而使原本無效之系爭協議成
為有效。上訴人依據無效之協議，請求被上訴人履行，自屬無理
。原審本此見解，為上訴人不利之判決，於法核無不合。上訴意
旨，指摘原判決不當，求予廢棄，非有理由。
據上論結，本件上訴為無理由。依民事訴訟法第四百八十一條、
第四百四十九條第一項、第七十八條，判決如主文。
中    華    民    國  九十七  年    八    月  二十七  日
                      最高法院民事第三庭
                          審判長法官  蘇  茂  秋
                                法官  陳  碧  玉
                                法官  劉  靜  嫻
                                法官  張  宗  權
                                法官  吳  謀  焰
      本件正本證明與原本無異
                                      書  記  官
中    華    民    國  九十七  年    九    月    五    日
                                                    Ａ


司法院資訊處製作；財團法人民間司法改革基金會備份。
